【裁判字號】    97,台上,2183
【裁判日期】    971016
【裁判案由】    確認派下權不存在
【裁判全文】
最高法院民事判決            九十七年度台上字第二一八三號
上  訴  人  甲○○
訴訟代理人  黃木春律師
上  訴  人  乙○○
                    4
訴訟代理人  王秀哲律師
上列當事人間請求確認派下權不存在事件，兩造對於中華民國九
十七年五月二十日台灣高等法院台南分院第二審判決（九十六年
度上字第八六號），各自提起上訴，本院判決如下：
    主  文
原判決關於駁回上訴人甲○○之上訴及該訴訟費用部分廢棄，發
回台灣高等法院台南分院。
上訴人乙○○之上訴駁回。
第三審訴訟費用，關於駁回上訴部分，由上訴人乙○○負擔。
    理  由
本件上訴人甲○○主張：坐落嘉義縣水上鄉○○段一０、一一、
五二、五四、六六一、六六四、七三八、七三九、七四０、七五
七、七六三地號等十一筆土地（即第一審判決附表所示土地，下
稱系爭土地），係祭祀公業賴魁公所有，系爭祭祀公業為伊十六
世祖賴俊公於清朝所設立，祖廟設於嘉義市大溪厝一六一號，前
任管理人係伊之父即訴外人賴炳煌、賴輦。賴輦於台灣日據時期
死亡且無子嗣，繼由賴炳煌管理。賴炳煌於民國五十九年九月十
三日去世，因派下員眾多且散居各地而未再選任管理人。對造上
訴人乙○○非系爭祭祀公業之派下員，竟於六十八年間，持偽造
之私文書，逕自向地政事務所登記為系爭土地之管理人，乙○○
之偽造文書行為，已經刑事判決有罪確定，其於刑事程序中，與
賴純卿訂立和解書，承認其非祭祀公業賴魁公派下員，其所為管
理登記名義人係錯誤，願向嘉義縣政府申請註銷祭祀公業登記表
、土地標示清冊、派下全員名冊，並向嘉義縣地政事務所辦理塗
銷管理人登記。惟其後乙○○僅向嘉義縣政府申請註銷登記並經
該府公告撤銷，並未向地政事務所申請塗銷管理人登記，伊係祭
祀公業賴魁公之派下員，系爭土地係伊及其他派下員公同共有。
乙○○偽造私文書逕自登記為系爭十一筆土地之管理人，且否認
伊之派下員地位，已侵害伊及其他派下員之地位及對系爭土地之
所有權，就塗銷登記部分，伊已得全體派下員之同意提起本件訴
訟等情，求為確認乙○○對祭祀公業賴魁公之派下權及管理權均
不存在，乙○○應塗銷系爭土地之管理人登記之判決（第一審判
決確認上訴人乙○○對祭祀公業賴魁公之派下權及管理權不存在
，駁回上訴人甲○○其餘之訴，兩造分別就其敗訴部分聲明不服
，提起上訴；原審判決駁回兩造上訴，兩造均聲明不服）。
對造上訴人乙○○則以：對造上訴人甲○○起訴確認伊非派下員
亦非管理人之前提要件為甲○○應舉證其係派下員，賴炳煌雖係
管理人，並不當然即為派下員，故甲○○亦非派下員。又甲○○
既無法舉證其係祭祀公業賴魁公派下員，縱伊確非派下員及管理
人，甲○○亦無確認利益，而係當事人不適格。祭祀公業係日據
時期始有之制度，甲○○主張祭祀公業賴魁公為其十六世祖賴俊
公所設立顯係不實，足認甲○○與祭祀公業賴魁公毫無法律關聯
，更非派下員等語，資為抗辯。
原審以：甲○○主張乙○○行使偽造私文書，足認乙○○非祭祀
公業賴魁公之派下員及管理人，且乙○○至今尚未向地政事務所
申請塗銷管理人登記，致伊之權利受有損害，而有受確認乙○○
派下權不存在之法律上利益，是甲○○提起本件確認之訴，即屬
有據。而賴炳煌係甲○○之父，賴炳煌為前任管理人，有舊戶籍
謄本在卷可稽。按祭祀公業習慣上以選任派下員為原則，賴炳煌
既為前任管理人，即可認其為系爭祭祀公業派下員，甲○○因賴
炳煌死亡而繼承取得派下員地位。乙○○抗辯管理人非必為派下
員云云，即應由其就此變態事實負舉證責任。另嘉義縣水上鄉公
所（下稱水上鄉公所）之同意派下全員名冊備查與否，本即無確
定祭祀公業派下權有無及誰屬之私權之法律上效力，乙○○抗辯
稱甲○○申報派下員業經水上鄉公所駁回，其非派下員云云，洵
無可取。至於賴氏宗譜未記載賴輦係派下員，並不能因此即認其
非派下員，況縱認屬實，然賴炳煌為前任管理人，管理人以派下
員擔任為原則，甲○○自因賴炳煌之死亡而繼承取得其派下員地
位，並無涉於賴輦是否列於賴氏大宗譜、賴輦是否為系爭祭祀公
業派下員。從而，應認乙○○未盡其舉證之責。又審酌兩造所各
自提出之人證、物證等資料，並斟酌上開民事訴訟法第二百七十
七條但書之規定予以緩和舉證責任分配之原則，認甲○○為系爭
祭祀公業派下員，故甲○○所提確認之訴有確認利益而具當事人
適格。另縱甲○○未得其他派下員同意，提起本件確認之訴，仍
應認其當事人之適格並無欠缺（最高法院五十四年台上字第二０
三五號判例參照）。次查，是否係祭祀公業之派下員，並非專業
知識，但凡一般人均可知悉，且通常派下員均每年祭拜祖先，乙
○○既於刑事程序（台灣嘉義地方法院七十年度訴字第五０號）
中自承非賴魁公祭祀公業之派下員，在律師見證下承認其非派下
員，且已依約（向縣政府）撤銷其與兄弟五人之派下員申請，其
上開行為既出於自由意志，應屬事實，則其於提出八十六年公證
書證明其祭拜賴魁公之事實，既與證人賴庚申所證述「乙○○未
曾去祭拜」之事實不符，且與其於刑事庭自承之事實不合，並無
足為其有利之認定。乙○○空言主張其係派下員及管理人，卻未
提出任何證據以資證明，其主張不可採，故應認乙○○並非系爭
祭祀公業之派下員，亦非管理人。甲○○請求確認其對祭祀公業
賴魁公派下權及管理權不存在，即屬有據，應予准許。末查，甲
○○雖為祭祀公業之派下員，其對祭祀公業之財產僅屬公同共有
人，且參以甲○○之子即訴外人賴一鵬，曾於七十八年間，向水
上鄉公所申請變更管理人登記及發給派下員證明時所提出之推舉
書、賴俊公派下族譜系統表、祭祀公業賴魁公派下員名冊所載派
下員人數，均高於甲○○所提全體派下員同意其起訴之同意書所
載之派下員人數，可知甲○○一人起訴行使民法第七百六十七條
物上請求權，顯未得全體派下員之同意，甲○○亦未再提出其他
證據，以證明祭祀公業有何法律或契約之規定，及其已得全體派
下員之就祭祀公業行使民法第七百六十七條之物上請求權，則甲
○○此部分訴訟，應認當事人之適格有欠缺。準此，甲○○基於
民法第七百六十七條規定之法律關係，訴請乙○○塗銷系爭土地
管理人之登記，即非正當，此部分之請求，不應准許，爰將第一
審所為兩造各自敗訴部分予以維持，駁回兩造之上訴。
（一）關於原審駁回甲○○上訴部分（即請求乙○○塗銷系爭土
地管理人之登記上訴部分）：查甲○○主張：依土地法第七十二
條規定土地總登記後土地權利有移轉、分割、合併、設定、增減
或消滅時應為變更登記。第七十三條第一項規定土地權利變更登
記應由權利人及義務人會同聲請之。本件祭記公業賴魁公管理人
並非乙○○，被乙○○偽造文書登記為管理人，雖乙○○兩次偽
造文書罪被發現後訴請偵辦，先後兩次被判刑確定並執行完畢，
所偽造文書也被沒收，又已自動向主管機關水上鄉公所撤銷其偽
造之派下員及管理人登記，但未塗銷該公業所有土地之管理人登
記，其為塗銷登記之義務人。派下員甲○○提起本件之訴，請求
確認乙○○對祭祀公業賴魁公之派下權及管理權不存在，並塗銷
土地之管理人登記。經一審判決確認乙○○之派下權及管理權不
存在，俟該判決確定時，乙○○非管理人即告確認，依上開土地
法規定即有辦理土地塗銷登記之義務，甲○○為該公業派下員，
自得本於土地法第七十二條之規定，請求乙○○辦理塗銷登記等
語（原審卷第二００頁至二０一頁），為其重要之攻擊防禦方法
，且攸關乙○○塗銷系爭土地管理人之登記，原審恝置未論，即
為甲○○不利之判斷，殊屬可議。甲○○上訴論旨，指摘原判決
關於其敗訴部分違背法令，求予廢棄，非無理由。又本院三十九
年台上字第三六四號（2） 判例要旨：「台灣之祭祀公業，如僅
屬於某死亡者後裔公同共有，不過為某死亡者後裔公同共有祀產
之總稱，尚難認為有多數人組織之團體名義，故除有表示其團體
名義者外，縱設有管理人，亦非民事訴訟法第四十條第三項所謂
非法人之團體，自無當事人能力」，因與祭祀公業條例之規定不
符，自九十七年七月一日起不再援用，是有關台灣之祭祀公業之
性質，於發回更審時應注意及之。
（二）關於原審駁回乙○○上訴部分（即確認其對祭祀公業賴魁
公派下權及管理權不存在上訴部分）：原審以上開理由駁回乙○
○之上訴，核無不合。乙○○上訴論旨，就原審取捨證據、認定
事實之職權行使，指摘原判決關於其敗訴部分違背法令，求予廢
棄，非有理由。
據上論結，本件甲○○上訴為有理由，乙○○上訴為無理由。依
民事訴訟法第第四百七十七條第一項、第四百七十八條第二項、
第四百八十一條、第四百四十九條第一項、第七十八條，判決如
主文。
中    華    民    國  九十七  年    十    月   十六   日
                      最高法院民事第五庭
                          審判長法官  劉  延  村
                                法官  許  澍  林
                                法官  黃  秀  得
                                法官  童  有  德
                                法官  許  正  順
      本件正本證明與原本無異
                                      書  記  官
中    華    民    國  九十七  年    十    月  二十八  日
                                                      Ｑ


司法院資訊處製作；財團法人民間司法改革基金會備份。
